臺灣高等法院臺中分院民事判決　　　　100年度上易字第224號
上　訴　人　張榮興
被 上 訴人　古舜耀
上列當事人間侵權行為損害賠償事件，上訴人對於中華民國100
年4月29日臺灣苗栗地方法院99年度訴字第384號第一審判決提起
上訴，本院於100年8月2日言詞辯論終結，判決如下：
    主  文
上訴駁回。
第二審訴訟費用由上訴人負擔。
    事實及理由
一、被上訴人主張：
  (一)上訴人於民國（下同）98年11月9日上午，駕駛車牌號碼3U-
    4327號自小客貨車，沿苗栗縣通霄鎮○○○○路由南往北方
    向行駛，於當日11時30分許，行經台一線126公里南下處欲
    左轉時，原應注意車輛行至有號誌之路口，應遵守號誌規定
    ，停讓綠燈線道車先行，且汽車行駛時，駕駛人應注意車前
    狀況，並隨時採取必要之安全措施，以避免危險之發生，又
    依當時之天候、路況、視線，並無不能注意之情事，然上訴
    人竟疏未注意當時應遵行之燈號為直行綠燈，不得左轉，卻
    貿然左轉彎，而撞及當時由被上訴人所騎乘，沿對向台一線
    由北往南綠燈直行方向行駛之車牌號碼XL8-757號重型機車
    ，被上訴人因而人車倒地，受有右橈骨遠端骨折、左肩峰關
    節脫位等傷害。
  (二)上訴人前開過失傷害行為，經臺灣苗栗地方法院檢察署（下
    稱苗栗地檢署）檢察官以98年度偵字第6658號偵查終結後提
    起公訴，業經原法院刑事庭以99年度交易字第124號判處有
    期徒刑4月，如易科罰金，以新台幣（下同）1,000元折算1
    日確定在案。為此就上訴人過失傷害之行為，依民法侵權行
    為之法律關係，請求上訴人賠償下列各項損害金額：1.被上
    訴人受傷後行動不便，需專人看護起居13日，依市場看護費
    用行情每日2,200元計算，而保險公司僅給付1日1,200元，
    損失看護費用差額共13,000元【計算式：13（2,200元－
    1,200元）＝13,000元】。2.被上訴人原任職於和榮環保工
    程有限公司（下稱和榮公司），因發生本件車禍被公司停職
    ，共計10個月無法工作，以月薪24,000元計算，共損失工資
    收入240,000元（1024,000元＝240,000元）。3.被上訴人
    因本件車禍受有前開傷害，事後不斷往返光田醫療社團法人
    光田綜合醫院（下稱光田醫院）及清泉綜合醫院（下稱清泉
    醫院）進行鋼板鋼釘固定及關節鏡等手術治療，勞碌奔波，
    而上訴人事後毫無歉意，請求上訴人賠償被上訴人精神慰撫
    金300,000元。以上各項金額總計為553,000元，爰請求上訴
    人給付上開款項，及自起訴狀繕本送達翌日起至清償日止之
    法定遲延利息等語；並聲明：上訴人應給付被上訴人553,00
    0元，及自起訴狀繕本送達翌日起至清償日止，按年息百分
    之5計算之利息（原請求金額665,263元本息，嗣扣除已領強
    制險賠償金額66,903元，並減縮後，請求553,000元本息，
    見起訴狀及原審卷第62、75頁）。
二、上訴人則以：其對於被上訴人所主張原任職公司之每月薪資
    數額、醫院回函等均無意見，願以150,000元與被上訴人和
    解，但被上訴人請求金額過高，雙方始終談不攏等語，資為
    抗辯；並聲明：駁回被上訴人之訴。
三、原審審酌兩造提出之攻擊防禦方法後，判決上訴人應給付被
    上訴人298,208元及自99年7月1日起按法定利率計付遲延利
    息，並駁回被上訴人其餘之訴；就被上訴人勝訴部分，依職
    權宣告假執行。上訴人對原審判決其敗訴部分不服，提起上
    訴，兩造於本院各自聲明及補充陳述如下：
  甲、聲明部分：
  (一)上訴人方面：1.原判決不利於上訴人部分廢棄。2.被上訴人
    於第一審之訴駁回。
  (二)被上訴人方面：上訴駁回。
  乙、補充陳述部分略以：
  (一)上訴人方面：
  1.本案車禍是被上訴人騎車未注意上訴人行將轉彎完成，上訴
    人駕駛3U-4327號自小客貨車於路口遭被上訴人撞擊，由車
    輛受損部位為右側車身，非為車頭受損，自是明證。被上訴
    人於本件車禍事故中為無照駕駛且酒駕肇事，其駕照是因酗
    酒觸犯公共危險罪遭吊扣，受處罰期間明知無照狀態又酒後
    駕車肇事，被上訴人就本件車禍也有過失，鑑定報告皆無審
    視判斷被上訴人應分攤之肇事責任，有失公允。
  2.被上訴人雖因傷請假，但被上訴人並非因此真的不能去上班
    ，被上訴人係藉故不到職正常上班，原審核准其故意休假期
    間之工作損失，亦嫌草率。
  (二)被上訴人方面：
    被上訴人的酒精濃度只有百分之零點一七，沒有超過標準，
    被上訴人雖然沒有駕照，但上訴人違規左轉在先。
四、查被上訴人主張上訴人於98年11月9日上午，駕駛車牌號碼
    3U-4327號自小客貨車，沿苗栗縣通霄鎮○○○○路由南往
    北方向行駛，於當日11時30分許，行經台一線126公里南下
    處欲左轉時，本應注意車輛行至有號誌之路口，應遵守號誌
    規定應停讓綠燈線道車先行，且汽車行駛時，駕駛人應注意
    車前狀況，並隨時採取必要之安全措施，以避免危險之發生
    ，又依當時之天候、路況、視線，並無不能注意之情事，然
    上訴人竟疏未注意當時應遵行之燈號為直行綠燈，不得左轉
    ，卻貿然左轉彎，而撞及當時由被上訴人所騎乘，沿對向台
    一線由北往南綠燈直行方向行駛之車牌號碼XL8-757號重型
    機車，被上訴人因而人車倒地，受有右橈骨遠端骨折、左肩
    峰關節脫位等傷害等情，業據其提出光田醫院診斷證明書影
    本、醫療收據影本等件為證（參原法院99年度交附民字第26
    號卷第4至24頁）。上訴人對被上訴人所主張前揭肇事經過
    及造成被上訴人傷害之事實不予爭執，惟辯稱：伊雖然有過
    失，但被上訴人騎車未注意上訴人行將轉彎完成而撞擊上訴
    人自小客貨車右側車身，且被上訴人係無照駕駛且酒駕肇事
    ，被上訴人就本件車禍也有過失云云。經查：
  (一)按汽車行駛至交岔路口，其行進、轉彎，應遵守燈光號誌或
    交通指揮人員之指揮，遇有交通指揮人員指揮與燈光號誌並
    用時，以交通指揮人員之指揮為準，道路交通安全規則第10
    2條第1項第1款定有明文。依苗栗縣警察局通宵分局埔口派
    出所於車禍發生後當日所製作之道路交通事故現場圖所示（
    參見苗栗地方法院檢察署98年度偵字第6658號偵查卷，第12
    頁），本件肇事地點為苗栗縣通霄鎮台一線126K南下車道路
    口，此處為三岔路口，北上車道設有左轉專用車道，依同上
    偵字第6658號卷第20頁所示，當南下車道為圓形綠燈時，北
    上車道為直行箭頭綠燈，當南下車道為紅燈時，北上車道才
    轉換為紅燈及左轉箭頭綠燈。而依前揭偵查卷宗內所附道路
    交通事故調查報告表所載，事故發生當時為日間、天候晴、
    路面乾燥、無缺陷、無障礙物、視距良好，且行車管制號誌
    正常，並無不能注意之情況；再由同卷內之監視錄影內容及
    第52頁錄影翻拍之照片顯示，當上訴人車左轉時南下車道之
    號誌仍為圓形綠燈，顯然北上車道當時仍為直行箭頭綠燈，
    惟上訴人竟疏未注意當時應遵行之燈號為直行綠燈、不得左
    轉，竟貿然左轉彎，致撞及行駛於該路段對向之被上訴人所
    騎乘機車而肇事，是就本件車禍之發生，上訴人過失之責，
    委無可辭。至於被上訴人於其車道上依綠燈號誌指示正常行
    駛，對上訴人突發之違規行為，自難期有防範之可能。本件
    過失責任經苗栗地檢署檢察官送請臺灣省竹苗區車輛行車事
    故鑑定委員會鑑定之結果認為：「一、張榮興駕駛自小客貨
    車，未依號誌指示搶道左轉，造成撞擊，為肇事原因。...
    二、古舜耀駕駛重機車，措手不及，無肇事因素，... 」，
    此有該鑑定委員會99年4月12日竹苗鑑990109字第099530109
    3號函檢附鑑定意見書各1份附於上開刑事卷宗內可參（見同
    上偵字第6658號卷第64至69頁），核與本院之認定相同，且
    與事理相符，堪以採認。是上訴人主張被上訴人就本件車禍
    事故亦應負過失之歸責事由云云，尚屬無法證明。
  (二)被上訴人對其係酒後駕車並不爭執，惟查於本件事故發生後
    被上訴人經警測得之呼氣酒精濃度僅有0.17MG/L，有酒精測
    定紀錄表1紙在卷足憑（見同上偵字第6658號卷第32頁），
    其酒測值遠低於法務部函示之不得駕車之0.55MG/L標準。雖
    員警製作之生理平衡檢測表稱被上訴人語無倫次、含糊不清
    、意思模糊、呆滯木僵等情，然經苗栗地檢署檢察官傳訊當
    時處理之員警鄭自強證稱：可能被上訴人當時有受傷，可能
    這些詢問過程跟受傷有關係等語（見同上偵字第6658號卷第
    73頁），對於被上訴人有何不能安全駕駛之客觀情事，仍屬
    無從證明。而被上訴人涉犯刑法第185條之3酒醉駕車之情事
    ，業因罪嫌不足獲不起訴處分，有苗栗地檢署98年度偵字第
    6658號不起訴處分書在卷可查（見同上偵字第6658號卷第77
    至80頁），故被上訴人雖有喝酒，但其酒精濃度仍在可接受
    之安全範圍內，不足以影響其駕駛行為。
  (三)又被上訴人在本件車禍發生時，因駕照遭吊扣而為無照駕駛
    之事實，固為被上訴人所不否認。惟按駕駛人因違反道路交
    通管理處罰條例之規定而遭吊扣駕駛執照，核屬交通行政之
    管理處罰措施範疇，至駕駛人就車禍事故是否應負責任，則
    應由其當時駕駛之行為是否有過失以判斷之，並非遭吊扣駕
    駛執照者對於車禍之發生即當然有過失責任，本件車禍之發
    生係肇因於上訴人，被上訴人並無肇事責任，已如前述，上
    訴人復未舉證證明被上訴人另有其他過失事實，是其主張因
    被上訴人駕照遭吊扣而無照駕駛，就本件車禍之發生有過失
    等語，即無可採。
  (四)而上訴人因本件過失傷害案件，經臺灣苗栗地方法院99年度
    交易字第124號刑事判決判處有期徒刑4月，如易科罰金，以
    1,000元折算1日確定在案，並經本院調取臺灣苗栗地方法院
    99年度交易字第124號過失傷害等案卷核閱屬實。
五、按因故意或過失，不法侵害他人之權利者，負損害賠償責任
    ；汽車、機車或其他非依軌道行駛之動力車輛，在使用中加
    損害於他人者，駕駛人應賠償因此所生之損害；不法侵害他
    人之身體或健康者，對於被害人因此喪失或減少勞動能力或
    增加生活上之需要時，應負損害賠償責任；不法侵害他人之
    身體、健康、名譽、自由、信用、隱私、貞操，或不法侵害
    其他人格法益而情節重大者，被害人雖非財產上之損害，亦
    得請求賠償相當之金額；又損害賠償，除法律另有規定或契
    約另有訂定外，應以填補債權人所受損害及所失利益為限；
    民法第184條第1項前段、第191條之2前段、第193條第1項、
    第195條第1項前段、第216條第1項分別定有明文。上訴人因
    駕車疏未注意而肇事，致被上訴人受傷，被上訴人自得請求
    上訴人賠償其損害。茲就被上訴人得請求賠償之金額分述如
    下：
  (一)看護費用部分：
    1.按不法侵害他人之身體或健康者，對於被害人因此喪失或
      減少勞動能力或增加生活上之需要時，應負損害賠償責任
      ，民法第193條第1項定有明文。次按所謂增加生活上之需
      要，係指被害以前並無此需要，因被害以後始有支付此費
      用之必要者而言；是以身體、健康被害，經延醫治療之醫
      療費用，固勿論矣，即因療傷期間僱人看護及請人照顧家
      庭所支出之費用，如確屬必要者，亦非不得請求賠償；最
      高法院78年度台上字第547號判決意旨足資參照。又被害
      人因受傷害需要隨身看護，而由親屬、配偶看護時，雖無
      現實看護費用之支出，然親屬或配偶代為照顧被害人之生
      活起居，固係出於親情，但此項看護所付出之勞力，並非
      不能評價為金錢，此種親屬間基於身分關係之恩惠，自不
      能加惠於加害人，而應認為被害人受有相當於看護費用之
      損害，得向加害人請求賠償。經查：被上訴人自98年11月
      9日受傷後住院，至同年月16日始出院等情，有光田醫院
      出具之被上訴人診斷證明書影本1份在卷可稽，並為上訴
      人所不爭執，被上訴人主張其上開住院期間共計8天，以
      一般僱請看護費用行情每日2,200元計算，支出看護費用
      17,600元等情，業據其提出看護費用收據影本為證，而光
      田醫院亦函覆原法院表示被上訴人於上開住院期間確有僱
      請全日看護照料之必要（見原審卷第53頁），且被上訴人
      主張之看護費用數額，為上訴人所不爭執，亦符合當前一
      般全日看護費用之市場水平，又因保險公司已依強制汽車
      責任保險法之規定，給付每日1,200元之看護費用予被上
      訴人（參原審卷第74、75頁），是被上訴人僅請求每日
      1,000元之看護費差額，共計8,000元【計算式：8（2,2
      00元－1,200元）＝8,000元】，應予准許。
    2.至被上訴人雖另主張其因本件車禍所受傷勢，自99年3月
      16日起至同年月20日止，於清泉醫院開刀住院治療共計5
      日，亦有僱請專人看護照顧生活之必要，並依前揭看護費
      用行情及差額計算方式請求每日1,000元之看護費差額，
      請求上訴人賠償該5日看護費用差額共計5,000元【計算式
      ：5（2,200元－1,200元）＝5,000元】云云，固據被上
      訴人提出清泉醫院之診斷證明書1份及看護費用收據相佐
      ，惟查：經原法院依職權就清泉醫院對被上訴人所施行之
      關節鏡手術與兩造間車禍事故有無關聯乙節，函詢清泉醫
      院，該醫院回函表示：無法確定兩者間有無關聯（見原審
      卷第71頁）；此外，被上訴人別無其他舉證方法證明其此
      部分之住院及手術係由於本件車禍事故所造成，自無法據
      以向上訴人請求該次住院期間所支出之看護費用，是被上
      訴人此部分之請求，尚屬無據，難以准許。
  (二)工資收入損失部分：
    被上訴人主張其於車禍前受僱於和榮公司，擔任巡邏中油油
    管之巡管員工作，因發生本件車禍，共計10個月無法工作，
    以月薪24,000元計算，共損失工資收入240,000元（1024,
    000元＝240,000元）云云，並據其提出98年9月薪資印領清
    冊影本1紙為證（見原法院99年交附民字第26號卷第26頁）
    ，惟經原法院就被上訴人原受僱於環保工程公司擔任巡管人
    員，其於車禍受傷後，依其當時所受傷勢，是否影響其工作
    能力或無法上班，及無法正常上班所需休養期間若干等事項
    ，函詢被上訴人所就醫之光田醫院，該醫院回函表示：被上
    訴人之傷勢影響工作能力約6個月，休養期間自99年11月9日
    至100年5月9日止等語（見原審卷第72頁），是上訴人辯稱
    被上訴人並非因此車禍受傷即不能去上班，被上訴人係藉故
    不到職正常上班云云，委無足採；又經原法院依職權就被上
    訴人車禍受傷前所領取每月薪資之事項，函詢和榮公司，該
    公司回函表示：被上訴人每月薪資21,000元，外加勤補貼油
    資為3,000元，扣除勞健保自付額602元及郵局匯費30元，實
    際匯入帳戶是23,368元（21,000元＋3,000元－602元－30元
    ＝23,368元），被上訴人於車禍後受傷請假，請假期間該公
    司未給付工資等語（見原審卷第54頁），而兩造就上開光田
    醫院及和榮公司之回函，均不予爭執（見原審卷第62頁），
    是被上訴人就請求上訴人給付6個月工資收入損失共140,208
    元（623,368元＝140,208元）部分之請求，應予准許；逾
    此部分之請求，並無理由，應予駁回。
  (三)非財產上損害賠償部分：
    查上訴人駕駛自小客貨車行經上開路段，疏未注意依號誌指
    示行駛，貿然違規左轉，致撞及由被上訴人所騎乘之機車，
    使其人車倒地，造成被上訴人受有右橈骨遠端骨折、左肩峰
    關節脫位等傷害，於車禍受傷當日前往光田醫院辦理急診，
    並進行鋼板鋼釘固定手術，自98年11月9日至同年月16日共
    計住院8日，嗣後多次前往光田醫院及清泉醫院門診治療，
    光田醫院建議其宜繼續復健治療3個月，並認定被上訴人之
    傷勢影響工作能力，約需休養6個月，此有被上訴人所提前
    開診斷證明書、醫療費用收據暨明細表在卷可稽（見原法院
    99年度交附民字第26號卷第4至24頁），並有光田醫院之回
    函附卷可憑；足見被上訴人於傷後就醫過程中，除須奔波勞
    頓及忍受復健治療所引發之痛苦，更不免對日常生活產生諸
    多不便與負面影響，顯然受有相當程度之精神上損害，得請
    求上訴人賠償。而被上訴人自陳其學歷為國中畢業，於事故
    發生時為36歲，原受僱於和榮公司擔任巡管員；至上訴人學
    歷為高中肄業，於事故發生時為52歲，現無工作（見原審卷
    卷第62頁），經原法院依職權經由稅務電子閘門查詢財產資
    料，其名下僅有財產為年份西元2000年之日產汽車1部（見
    原審卷第21至23頁）；而上訴人於事故發生之後，並未先行
    給付些許賠償金額予被上訴人以表達慰問歉疚之意，且於本
    件審理過程中，經多次勸諭，仍未能稍加補償被上訴人所受
    之損失。本院審酌上揭車禍發生經過、被上訴人所受傷勢嚴
    重程度及損害情形，並以兩造前開身分、地位、教育程度、
    經濟能力、收入狀況等條件綜合加以衡量，認被上訴人就非
    財產上所受損害，請求上訴人賠償300,000元，尚屬過高，
    原審准許被上訴人請求非財產上之精神賠償金額150,000元
    尚屬適當。
  (四)綜上所述，被上訴人基於侵權行為損害賠償之法律關係，請
    求上訴人給付看護費用之損害、工作收入損失及非財產上損
    害合計為298,208元（8,000元＋140,208元＋150,000元＝29
    8,208元）。
六、綜上所述，上訴人於本院辯稱被上訴人在本件車禍事故當中
    亦有過失責任云云為無可取，是被上訴人請求上訴人損害賠
    償298,208元，及自起訴狀繕本送達翌日即99年7月1日起至
    清償日止按年利率5%計算之利息，為有理由，應予准許。是
    則原判決為上訴人敗訴之判決，並依職權為假執行之宣告，
    經核於法並無不合。上訴意旨指摘原判決不當，求予廢棄改
    判，為無理由，應予駁回。
七、本件事證已臻明確，兩造所提其餘攻擊防禦方法，與判決結
    果不生影響，爰不一一論述。
八、據上論結，本件上訴為無理由，依民事訴訟法第449條第1項
    、第78條，判決如主文。
中    華    民    國   100    年    8     月    16    日
                民事第五庭    審判長法  官  李寶堂
                                    法  官  古金男
                                    法  官  王重吉
以上正本係照原本作成。
不得上訴。
                                    書記官  鄧智惠
中    華    民    國   100    年    8     月    16    日
                                                      Ａ